ACORDAO-COMPLETO-2547694

ACÓRDÃO 2045/2022 ATA 35/2022 - PLENÁRIO

VISTOS, relatados e discutidos estes autos de Solicitação do Congresso Nacional - SCN formalizada pelo Exmo. Deputado Federal Áureo Ribeiro, 1º Vice-Presidente da Comissão de Fiscalização Financeira e Controle da Câmara dos Deputados (CFFC-CD) , mediante Ofício 111/2022/CFFC-P, de 9/6/2022, que encaminha o Requerimento 58/2022, de 8/6/2022, de autoria Deputado Leo de Brito, por meio do qual solicita informações, relatório e inteiro teor sobre o fato de que "não houve aquisição de cloroquina para combater covid-19 em 2020, mas sim, para o programa antimalária, conforme afirmação do Coronel Élcio Franco, ex-secretário executivo do Ministério da Saúde durante a CPI da Covid";
ACORDAM os Ministros do Tribunal de Contas da União, reunidos em Sessão de Plenário e diante das razões expostas pelo Relator, em:
9.1. conhecer da solicitação de fiscalização da Comissão de Fiscalização Financeira e Controle da Câmara dos Deputados (CFFC/CD) , encaminhada via Ofício 111/2022 CFFC-P, com fundamento no art. 38, inciso II, da Lei 8.443/1992, no art. 232, inciso III, do RITCU, e no art. 4º, inciso I, alínea "b", da Resolução TCU 215/2008;
9.2. informar ao Presidente da Comissão de Fiscalização Financeira e Controle da Câmara dos Deputados que:
9.2.1. o TCU ainda não se manifestou a respeito do mérito do processo que trata de possíveis irregularidades relacionadas à aquisição de insumo farmacêutico ativo (sal difosfato) para produção do medicamento Cloroquina pelo Comando do Exército, bem como sobre o que trata de possível impacto no Programa Nacional de Prevenção e Controle da Malária, uma vez que a Fundação Oswaldo Cruz (Fiocruz) teria direcionado a produção dos medicamentos Cloroquina e Fosfato de Oseltamivir para uso no combate à covid-19, por demanda do Ministério da Saúde, em preterição àquele programa, tratados neste Tribunal nos processos TC Processo 022.765/2020-4 e TC Processo 006.174/2021-3, respectivamente;
9.2.2. o processo TC Processo 006.174/2021-3 encontra-se apensado ao processo TC 022.765/20204 e, tão logo este último seja apreciado no mérito, a decisão proferida será enviada ao solicitante; 
9.2.3. a presente solicitação deverá ser atendida no prazo máximo de 180 dias, nos termos do art. 15, inciso II, da Resolução TCU 215/2008;
9.3. estender, por força do art. 14, inciso III, da Resolução-TCU 215/2008, os atributos definidos no art. 5º daquela resolução ao processo TC Processo 022.765/2020-4, uma vez reconhecida conexão de seu objeto com o da presente solicitação;
9.4. considerar parcialmente atendida esta Solicitação do Congresso Nacional (SCN) , nos termos dos arts. 17, § 2º, inc. II, e 18, da Resolução-TCU 215/2008;
9.5. sobrestar a apreciação deste processo até decisão de mérito do TC Processo 022.765/2020-4, cujo resultado é necessário ao integral cumprimento desta SCN, com fundamento no art. 47 da Resolução-TCU 259/2014, c/c o art. 6º, inciso I, da Resolução-TCU 215/2008;
9.6. juntar cópia desta decisão ao processo TC Processo 022.765/2020-4;
9.7. notificar o solicitante da presente decisão na forma do art. 19 da Resolução- TCU 215/2008.

Solicitação do Congresso Nacional ao TCU para que disponibilize informação à Comissão de Fiscalização Financeira e Controle da Câmara dos Deputados acerca do fato de que "não houve aquisição de cloroquina para combater Covid-19 em 2020, mas sim, para o programa antimalária", conforme afirmação do Coronel Élcio Franco, ex-secretário executivo do Ministério da Saúde durante a CPI da Pandemia.

Ministério da Saúde.

3. Interessados/Responsáveis: não há.

13.1. Ministros presentes: Bruno Dantas (na Presidência), Augusto Nardes, Aroldo Cedraz, Vital do Rêgo (Relator), Jorge Oliveira e Antonio Anastasia.
13.2. Ministros-Substitutos convocados: Augusto Sherman Cavalcanti e Weder de Oliveira.

VITAL DO RÊGO

Adoto como relatório a instrução de mérito elaborada no âmbito da Secretaria de Controle Externo da Saúde - SecexSaúde (peça 8) , que contou com a anuência do dirigente da referida unidade técnica (peça 9) , a seguir transcrita com os ajustes de forma pertinentes:
 INTRODUÇÃO
Trata-se de Solicitação do Congresso Nacional (SCN) formulada pelo Ofício n. 111/2022/CFFC-P, de 9/6/2022, por meio do qual o Exmo. Deputado Federal Áureo Ribeiro, 1º Vice-Presidente da Comissão de Fiscalização Financeira e Controle da Câmara dos Deputados (CFFC-CD) , encaminha o Requerimento 58/2022, de 8/6/2022, de autoria Deputado Leo de Brito, que solicita informações, relatório e inteiro teor sobre o fato de que "não houve aquisição de cloroquina para combater covid-19 em 2020, mas sim, para o programa antimalária, conforme afirmação do Coronel Élcio Franco, ex-secretário executivo do Ministério da Saúde durante a CPI da Covid".
EXAME DE ADMISSIBILIDADE
Os arts. 4º, inciso I, alínea "b", da Resolução - TCU 215/2008, 38, inciso II, da LOTCU e 232, inciso III, do Regimento Interno do TCU conferem legitimidade aos presidentes de comissões técnicas ou de inquérito, quando por elas aprovada a solicitação, para solicitar informação de fiscalização ao Tribunal de Contas da União. 
No caso específico, trata-se de solicitação de informação sobre assunto tratado em processos em andamento no TCU e a solicitação foi encaminhada pelo 1º Vice-Presidente da Comissão de Fiscalização Financeira e Controle da Câmara dos Deputados, Deputado Aureo Ribeiro. 
Assim, satisfeitos os requisitos legais, cabe propor o conhecimento da presente Solicitação do Congresso Nacional (SCN) .
EXAME TÉCNICO
Inicialmente cabe esclarecer que o ofício encaminhado pela presidência da CFFC requer que "seja disponibilizado a essa Comissão de Fiscalização Financeira e Controle relatório, inteiro teor, sobre o fato de que "não houve aquisição de cloroquina para combater covid-19 em 2020, mas sim, para o programa antimalária". No entanto, o Requerimento 58/2022-CFFC, anexo ao ofício, apresenta justificativa em relação a informação divulgada pelo jornal Folha de São Paulo que o governo Jair Bolsonaro recusou vacinas da Pfizer no ano passado à metade do preço pago por Estados Unidos, Reino Unido e União Europeia. 
Em consulta aos sistemas do Tribunal, observa-se que a demora/recusa na aquisição da vacina Pfizer está sendo tratada no Requerimento 55/2022 e autuado neste Tribunal sob o número TC Processo 010.748/2022-9 (SCN) , no qual já houve deliberação do Tribunal (Acórdão 1766/2022-TCU-Plenário, Relator Ministro Vital do Rêgo) . 
 Desta forma, este processo focará em atender o requerimento descrito no ofício da presidência da CFFC no tocante à aquisição de cloroquina. Em relação à solicitação, cabe informar que foi autuado neste Tribunal o TC Processo 006.174/2021-3, que tratou de representação formulada pelo Sr. Subprocurador-Geral do Ministério Público junto ao TCU (MPTCU) , Lucas Rocha Furtado, com pedido para que esta Corte de Contas adotasse as medidas adequadas e necessárias a apurar a notícia de que o Ministério da Saúde usou a Fundação Oswaldo Cruz - Fiocruz para, com recursos públicos destinados a ações emergenciais contra a Covid-19, produzir cloroquina e fosfato de oseltamivir (Tamiflu) , medicamentos que não têm eficácia comprovada no tratamento daquela doença.
O representante baseou-se em notícia publicada em 10/2/2021, no portal do jornal Folha de S. Paulo, a qual relata que R$ 70,4 milhões, oriundos da Medida Provisória 940/2020, foram utilizados pela Fiocruz para produção de 4 (quatro) milhões de comprimidos de Cloroquina e 16,4 milhões de doses de Fosfato de Oseltamivir (Tamiflu) por demanda do Ministério da Saúde, medicamentos estes que seriam utilizados no combate da Covid-19, mesmo sem ter comprovação científica de sua eficácia. Ainda segundo a reportagem, a Fiocruz teria declarado que a Cloroquina seria para malária, e não comenta uso do dinheiro.
9.	O Acórdão 511/2021-TCU-Plenário, da relatoria do Ministro Benjamin Zymler, conheceu da representação, considerando o preenchimento dos requisitos de admissibilidade e decidiu apensar o referido processo ao TC Processo 022.765/2020-4, em razão de cuidar de igual objeto.
10.	O TC Processo 022.765/2020-4 trata de possíveis irregularidades relacionadas à aquisição de insumo farmacêutico ativo (sal difosfato) para produção do medicamento Cloroquina pelo Comando do Exército. Referido processo encontra-se na unidade técnica, aguardando análise de resposta de diligência realizada para que fossem apresentadas as seguintes informações:
a) realizar diligência ao Ministério da Saúde, com fundamento nos arts. 10, §1º, e 11 da Lei 8.443/1992, e no art. 157, do RI/TCU, para que, no prazo de dez dias, apresente a este Tribunal as seguintes informações, sobre a produção de comprimidos de Cloroquina 150mg pela Fundação Oswaldo Cruz (Fiocruz) , no ano de 2020, no âmbito do Programa Nacional de Prevenção e Controle da Malária: 
a.1) os comprimidos de Cloroquina 150mg fabricados pela Fiocruz foram utilizados no combate à covid-19, conforme documento exposto em mídia nacional do dia 11/2/2021 ( (https://globoplay.globo.com/v/9261789/) ? 
a.2) foram utilizados recursos da MP 940/2020 para custeio dessa produção? 
a.3) apresentar a documentação relativa à Transferência de Execução Descentralizada (TED) 10/2020 e aditivo (inclusive prestação de contas) , que supostamente suportou a produção de 3 milhões de comprimidos de Cloroquina 150mg e, adicionalmente, foi aditivada em 25%, para produção de 750 mil comprimidos; 
a.4) quais motivos levaram a esse adicional de produção de 750 mil comprimidos de Cloroquina 150mg? Apresentar os dados do agente público que autorizou esse aditivo (nome, CPF e cargo) ; 
a.5) no caso de utilização dessa produção de Cloroquina no combate à covid-19, quem demandou e autorizou esse uso? apresentar os respectivos documentos, com dados do agente público (nome, CPF e cargo) ; 
a.6) em caso de utilização dessa produção de Cloroquina no combate à covid-19, quais critérios utilizados para distribuição para as unidades federativas? 
a.7) apresente relação de unidades da federação que receberam os medicamentos, com quantitativos e datas de entrega; 
a.8) no caso de distribuição da produção de Cloroquina para combate à covid-19, houve prejuízos para atender as necessidades do Programa Nacional de Prevenção e Controle da Malária? 
a.9) qual o estoque atual de Cloroquina 150mg para atender o Programa Nacional de Prevenção e Controle da Malária? 
b) realizar diligência à Fundação Oswaldo Cruz (Fiocruz) , com fundamento nos arts. 10, §1º, e 11 da Lei 8.443/1992, e no art. 157 do RI/TCU, para que, no prazo de dez dias, apresente a este Tribunal as seguintes informações: 
b.1) apresente o volume de aquisição do sal difosfato para produção de Cloroquina, nos anos de 2017 a 2020, informando quantidade, valores pagos, fornecedor e data de aquisição, para atender as demandas do Ministério da Saúde relativas ao Programa Nacional de Prevenção e Controle da Malária; 
b.2) apresente o quantitativo de comprimidos de Cloroquina de 150 mg produzidos nos anos de 2017, 2018 e 2019, indicando o volume de insumo do Sal Difosfato utilizado em cada ano, encomendados pelo Ministério da Saúde, para atender o Programa Nacional de Prevenção e Controle da Malária; 
b.3) esses comprimidos de Cloroquina do Programa Nacional de Prevenção e Controle da Malária foram destinados, em 2020, para atender pacientes com covid-19? Se positiva a resposta, qual o quantitativo? 
b.4) uma vez que a Transferência de Execução Descentralizada (TED) 10/2020 previa a produção de 3 (três) milhões de comprimidos de Cloroquina 150mg, quais motivos que levaram a formulação do aditivo para produção adicional de 750 mil comprimidos? 
b.5) informações sobre previsão de aquisição do insumo Sal Difosfato e estimativa de produção de comprimidos Cloroquina de 150 mg para o ano de 2021; 
c) encaminhar ao Ministério da Saúde e à Fundação Oswaldo Cruz cópias da presente instrução a fim de subsidiar suas respostas. (grifos nosso) 
11.	Desta forma, o assunto ainda está pendente de análise e deliberação por esta Corte, razão pela qual não é possível o atendimento do pleito neste momento. Entretanto, deve-se encaminhar a decisão de mérito do TC Processo 022.765/2020-4 à CFFC/CD tão logo ocorra o seu julgamento.
CONCLUSÃO
13.	Do exame realizado na seção anterior, concluiu-se que a presente Solicitação do Congresso Nacional (SCN) preenche os requisitos de admissibilidade previstos no art. 38, inciso I, da Lei 8.443/1992, no art. 232, inciso III, do Regimento Interno do TCU e no art. 4º, inciso I, alínea "b", da Resolução - TCU 215/2008, portanto, propõe-se deva ser conhecida por este Tribunal.
14.	Quanto ao pedido de envio de informações, relatório e inteiro teor sobre o fato de que não houve aquisição de cloroquina para combater covid-19 em 2020, mas sim, para o programa antimalária, considerando que este Tribunal ainda não se manifestou sobre o mérito da questão, não é possível o atendimento do pleito neste momento. No entanto, propõe-se que a CFFC seja informada que tão logo seja proferida a decisão meritória por esta Corte de Contas no TC Processo 022.765/2020-4, será encaminhado o relatório, voto e acórdão da deliberação àquela comissão. Entretanto, não há óbice em enviar, neste momento, ao Presidente da Comissão a cópia integral do TC Processo 006.174/2021-3.
PROPOSTA DE ENCAMINHAMENTO 
15.	Diante do exposto, submete-se à consideração superior a presente Solicitação do Congresso Nacional (SCN) , com as seguintes propostas: 
a) conhecer da solicitação de fiscalização da Comissão de Fiscalização Financeira e Controle da Câmara dos Deputados (CFFC/CD) , encaminhada via Ofício 111/2022 CFFC-P, com fundamento no art. 38, inciso II, da Lei 8.443/1992, no art. 232, inciso III, do RITCU, e no art. 4º, inciso I, alínea "b", da Resolução TCU 215/2008;
b) informar ao Presidente da Comissão de Fiscalização Financeira e Controle da Câmara dos Deputados que:
b.1) o TCU ainda não se manifestou a respeito do mérito do processo que trata de possíveis irregularidades relacionadas à aquisição de insumo farmacêutico ativo (sal difosfato) para produção do medicamento Cloroquina pelo Comando do Exército, bem como sobre o que trata de possível impacto no Programa Nacional de Prevenção e Controle da Malária, uma vez que a Fundação Oswaldo Cruz (Fiocruz) teria direcionado a produção dos medicamentos Cloroquina e Fosfato de Oseltamivir para uso no combate à Covid-19, por demanda do Ministério da Saúde, em preterição àquele programa, tratados neste Tribunal nos processos TC Processo 022.765/2020-4 e TC Processo 006.174/2021-3, respectivamente;
b.2) o TC Processo 006.174/2021-3 encontra-se apensado ao TC Processo 022.765/2020-4 e, tão logo este último processo seja apreciado no mérito, a decisão a ser proferida será enviada ao solicitante;
c) estender, por força do art. 14, inciso III, da Resolução - TCU 215/2008, os atributos definidos no art. 5º daquela resolução ao TC Processo 022.765/2020-4, uma vez reconhecida conexão de seu objeto com o da presente solicitação;
d) considerar parcialmente atendida esta Solicitação do Congresso Nacional (SCN) , nos termos dos arts. 17, § 2º, inc. II, e 18, da Resolução-TCU 215/2008;
e) sobrestar a apreciação de mérito do presente processo até decisão de mérito do TC Processo 022.765/2020-4, cujo resultado é necessário ao integral cumprimento desta Solicitação, com fundamento no art. 47 da Resolução-TCU 259/2014 c/c o art. 6º, inciso I, da Resolução-TCU 215/2008;
f) juntar cópia do acórdão que vier a ser proferido, assim como do relatório e voto que o fundamentarem, ao TC Processo 022.765/2020-4;
g) 	encaminhar cópia da deliberação que vier a ser adotada, bem como cópia integral do TC Processo 006.174/2021-3, ao Presidente da Comissão de Fiscalização Financeira e Controle da Câmara dos Deputados
É o Relatório.

não há.

Não atuou.

SOLICITAÇÃO DO CONGRESSO NACIONAL. SOLICITAÇÃO DE INFORMAÇÕES ACERCA DA AQUISIÇÃO DE CLOROQUINA PELO MINISTÉRIO DA SAÚDE PARA COMBATE À COVID-19 EM DETRIMENTO DO PROGRAMA ANTIMALÁRIA. CONHECIMENTO. EXISTÊNCIA DE PROCESSOS QUE TRATAM DO ASSUNTO. TEMA AINDA PENDENTE DE DECISÃO DE MÉRITO. ESCLARECIMENTOS PRESTADOS À AUTORIDADE SOLICITANTE. FIXAÇÃO DE PRAZO PARA ATENDIMENTO. NOTIFICAÇÃO.

SOLICITAÇÃO DO CONGRESSO NACIONAL (SCN)

Secretaria de Controle Externo da Saúde (SecexSaúde).

Em apreciação, Solicitação do Congresso Nacional - SCN formalizada pelo Exmo. Deputado Federal Áureo Ribeiro, 1º Vice-Presidente da Comissão de Fiscalização Financeira e Controle da Câmara dos Deputados (CFFC-CD) , mediante Ofício 111/2022/CFFC-P, de 9/6/2022, que encaminha o Requerimento 58/2022, de 8/6/2022, de autoria Deputado Leo de Brito, por meio do qual solicita informações, relatório e inteiro teor sobre o fato de que "não houve aquisição de cloroquina para combater covid-19 em 2020, mas sim, para o programa antimalária, conforme afirmação do Coronel Élcio Franco, ex-secretário executivo do Ministério da Saúde durante a CPI da Covid".
De início, cabe o registro de que apesar de a ementa do Requerimento 58/2022 (peça 3) fazer menção à aquisição de cloroquina para o programa antimalária, a justificativa apresentada está relacionada ao fato de o Ministério da Saúde ter se recusado a adquirir vacinas da Pfizer no ano de 2020 a um preço que seria a metade daquele cobrado dos EUA.
O assunto relacionado à aquisição das vacinas da Pfizer pelo governo federal está sendo tratado no TC Processo 010.748/2022-9, processo de SCN autuado para o atendimento do Requerimento 55/2022 - CFFC, o que me leva a concluir pela ocorrência de erro formal no envio do documento a justificar a presente SCN, fundada no Requerimento 58/2022-CFFC, sem prejuízo de que esta Corte de Contas possa encaminhar as informações ora solicitadas pela CFFC/CD.
Em instrução técnica às peças 8 e 9, a Secretaria de Controle Externo da Saúde - SecexSaúde identificou a existência dos TCs Processo 022.765/2020-2 e 006.174/2021-3, este apensado àquele, que cuidam de objetos similares ao tratado na presente SCN, mas ainda pendentes de apreciação pelo TCU.
Após sugerir que a presente SCN fosse conhecida por atender aos requisitos de admissibilidade, a SecexSaúde propôs, no mérito, que fosse informado ao solicitante acerca da existência de ambos os processos e que tão logo proferida a decisão de mérito no âmbito do TC Processo 022.765/2020-2, seria ela enviada ao solicitante.
Manifesto minha concordância com a proposta da unidade instrutiva, com alguns ajustes pontuais. 
A presente SCN deve ser conhecida por observar os requisitos de admissão tratados no art. 38, inciso II, da Lei 8.443/1992, no art. 232, inciso III, do RITCU, e no art. 4º, inciso I, alínea "b", da Resolução TCU 215/2008.
A aquisição de cloroquina para combater covid-19 também é objeto do TC Processo 006.174/20213, que trata de representação formulada por membro do MPTCU para que o TCU apurasse a notícia de que o Ministério da Saúde utilizou a Fiocruz para a produção do mencionado medicamento para o combate à covid-19. 
Referido processo, por força do Acórdão 511/2021-TCU-Plenário, foi apensado ao TC Processo 022.765/2020-4, que cuida da aquisição de insumo farmacêutico ativo (sal difosfato) para a produção de cloroquina pelo Comando do Exército, em que também está sendo investigada a eventual utilização do dito medicamento no combate à covid-19, processo ainda pendente de decisão de mérito.
A par dessas constatações, acolho a proposta da unidade técnica para que a presente SCN seja considerada parcialmente atendida, cuja plena resposta ocorrerá quando do envio ao solicitante da decisão de mérito que vier a ser adotada no âmbito do TC Processo 022.765/2020-4.
Com essas considerações, voto para que o Tribunal aprove a minuta de Acórdão que ora submeto à consideração deste Colegiado.
TCU, Sala das Sessões, em 14 de setembro de 2022.
Ministro VITAL DO RÊGO 
Relator